ACORDAO-COMPLETO-2475490

ACÓRDÃO 12195/2021 ATA 31/2021 - PRIMEIRA CÂMARA

VISTOS, relatados e discutidos estes autos em que se apreciam embargos de declaração opostos por Gilberto Siebert em face do Acórdão 4013/2021-TCU-Primeira Câmara, por meio do qual o Tribunal negou provimento ao recurso de reconsideração interposto contra o Acórdão 14918/2018-TCU-Primeira Câmara, que, por sua vez, julgou irregulares as contas do embargante, com imputação de débito, no valor original de R$ 78.186,16 (5/9/2005) ;
ACORDAM os Ministros do Tribunal de Contas da União, reunidos em Sessão da Primeira Câmara, diante das razões expostas pelo Relator, em:
9.1. com fundamento nos arts. 32, inciso II, e 34 da Lei 8.443/1992, conhecer e rejeitar os presentes embargos de declaração;
9.2. dar ciência deste acórdão ao embargante.

Embargos de declaração opostos em face de acórdão que negou provimento a recurso de reconsideração interposto contra decisão que, por sua vez, julgou irregulares as contas do embargante, com imputação de débito, no âmbito de tomada de contas especial instaurada em razão de superfaturamento em obra de construção de sistema de abastecimento de água do município.

Primeira Câmara

Município de Cotriguaçu/MT.

3. Embargante: Gilberto Siebert (XXX.868.609-XX).

13.1. Ministros presentes: Vital do Rêgo (na Presidência), Walton Alencar Rodrigues, Bruno Dantas (Relator) e Jorge Oliveira.
13.2. Ministro-Substituto convocado que não participou da votação: Augusto Sherman Cavalcanti.
13.3. Ministro-Substituto presente: Weder de Oliveira.

GILBERTO SIEBERT

BRUNO DANTAS

Ministro Bruno Dantas.

Trata-se de embargos de declaração opostos por Gilberto Siebert (peça 99) em face do Acórdão 4013/2021-TCU-Primeira Câmara (peça 84) , por meio do qual o Tribunal negou provimento ao recurso de reconsideração interposto contra o Acórdão 14918/2018-TCU-Primeira Câmara (peça 27) . Por intermédio desse decisum, o embargante teve suas contas julgadas irregulares, com imputação de débito, no valor original de R$ 78.186,16 (5/9/2005) .
Ciente do teor do Acórdão 4013/2021-TCU-Primeira Câmara em 6/4/2021 (peça 97) , Gilberto Siebert opôs os presentes embargos em 16/4/2021, tempestivamente, portanto. 
Nesta oportunidade, o embargante alega que a deliberação recorrida estaria eivada de contradições e erro de fato.
Haveria, na visão do embargante, três contradições: contradição entre o reconhecimento do novo entendimento do STF sobre a prescritibilidade da pretensão de ressarcimento ao erário e a decisão pela imprescritibilidade da imputação de débito ao embargante; contradição entre o objeto dos embargos de declaração opostos no RE 636.886/AL e a repercussão nos processos do TCU, tendo em vista que o mencionado recurso não buscaria a alteração da tese da prescritibilidade da pretensão ressarcitória; e contradição diante da impossibilidade de sobrestamento do processo em razão dos incontáveis casos que tangenciam o tema.
Haveria erro de fato relativo à imputação de dano em data posterior à gestão do embargante. A data do débito registrada na decisão condenatória seria 5/9/2005, ao passo que a data do término da sua gestão seria 31/12/2004. 
Diante da pretensa relevância das questões aduzidas, o embargante finaliza o expediente com o seguinte pedido:
"Ex positis, requer-se e espera-se que sejam os presentes Embargos Declaratórios conhecidos e providos para que se saneie as contradições apontadas, bem como o erro de fato apresentado. 
Sanando a contradição e o erro apontado, atribuindo efeitos infringentes, o Tribunal poderá afastar a condenação em débito estabelecida pelo Acórdão combatido." 
É o relatório.

8.1. André Jansen do Nascimento (51.119/OAB-DF) e outros, representando Gilberto Siebert.

Subprocurador-Geral Paulo Soares Bugarin.

TOMADA DE CONTAS ESPECIAL. CONVÊNIO. FUNDAÇÃO NACIONAL DE SAÚDE. CONSTRUÇÃO DE SISTEMA DE ABASTECIMENTO DE ÁGUA. SUPERFATURAMENTO. IRREGULARIDADE DAS CONTAS. DÉBITO. PRESCRIÇÃO DA PRETENSÃO PUNITIVA. EMBARGOS DE DECLARAÇÃO. REJEIÇÃO. RECURSO DE RECONSIDERAÇÃO. CONHECIMENTO E NEGATIVA DE PROVIMENTO. EMBARGOS DE DECLARAÇÃO. AUSÊNCIA DE CONTRADIÇÕES OU ERRO DE FATO. CONHECIMENTO E REJEIÇÃO.

TOMADA DE CONTAS ESPECIAL (TCE)

Secretaria de Recursos (Serur); Secretaria de Controle Externo de Tomada de Contas Especial (SecexTCE).

Trata-se de embargos de declaração opostos por Gilberto Siebert em face do Acórdão 4013/2021-TCU-Primeira Câmara, por meio do qual o Tribunal negou provimento ao recurso de reconsideração interposto contra o Acórdão 14918/2018-TCU-Primeira Câmara. Por intermédio desse decisum, o embargante teve suas contas julgadas irregulares, com imputação de débito, no valor original de R$ 78.186,16 (5/9/2005) .
Nesta oportunidade, o embargante alega que a deliberação embargada estaria eivada de contradições e erro de fato, conforme detalhadamente exposto no relatório precedente.
II
Satisfeitos os requisitos atinentes à espécie, os presentes embargos devem ser conhecidos, com fundamento nos arts. 32, inciso II, e 34 da Lei 8.443/1992.
Dito isso, não vislumbro as contradições e o erro de fato ventilados.
Com relação às alegadas contradições, verifico que o embargante apresenta uma interpretação equivocada do Acórdão 14918/2018-TCU-Primeira Câmara, buscando conferir-lhe sentido diverso do que restou decidido.
Conforme registrei naquela ocasião, o julgamento do Recurso Extraordinário 636.886/AL e a consequente fixação, com repercussão geral, do enunciado para o Tema 899, segundo o qual "[é] prescritível a pretensão de ressarcimento ao erário fundada em decisão de Tribunal de Contas", poderia ter o condão de ensejar a revisão da jurisprudência deste Tribunal. No entanto, expus, naquela decisão, os motivos pelos quais entendo que não haveria, até aquele momento, razões suficientes para a alteração do entendimento pacificado pelo TCU, consolidado, inclusive, na Súmula TCU 282, acerca da imprescritibilidade da pretensão de ressarcimento ao erário.
Os motivos mencionados na decisão embargada foram as dúvidas e as lacunas decorrentes dos moldes em que a tese da Suprema Corte foi fixada, as quais inviabilizavam sua imediata aplicação aos casos julgados pelo TCU, tais como a ausência de prazo prescricional estabelecido em lei ou mesmo pela Suprema Corte, termo inicial e hipóteses de interrupção desse prazo. 
Outro fundamento referia-se à possibilidade de o STF modificar essa decisão, ou mesmo modular seus efeitos, na ocasião em que decidir sobre os embargos declaratórios opostos pela Advocacia-Geral da União.
Esses motivos demonstravam que o fato de o STF ter firmado tese no RE 636.886/AL não significava sua imediata aplicação aos processos de controle externo em curso no TCU, tendo em vista que todas essas questões precisavam ser decididas ou elucidadas, as quais haviam fundamentado inclusive a oposição de embargos perante a Suprema Corte.
Assim, diante desse cenário, e considerando ainda a inviabilidade de sobrestamento de todos os processos em que se se alegava prescrição, sob o risco de paralisar a própria atividade de julgamento da Corte de Contas, o TCU continuou aplicando o entendimento consolidado na Súmula TCU 282.
O embargante sustenta a existência de uma segunda contradição na decisão, verificada "entre o objeto dos embargos de declaração no RE 636.886/AL e [a] repercussão nos processos do TCU". Segundo o embargante, "a questão da prescritibilidade não é objeto dos referidos embargos no STF, sendo questão incontroversa na Suprema Corte".
Não vislumbro o mencionado vício, tendo em vista que a contradição a ser sanada por meio de embargos possui natureza interna, verificada a partir do cotejo dos elementos da própria decisão, não se referindo, portanto, a suposta divergência entre acórdão do TCU e decisões judiciais. Explico. 
A contradição embargável é aquela que presume a existência de proposições inconciliáveis entre si, isto é, a existência de uma incongruência lógica entre distintos elementos da decisão, seja por haver justaposição de fundamentos antagônicos, seja por haver incompatibilidade entre as razões de decidir e a própria decisão. Ou seja, trata-se de vício de contradição da própria decisão, de natureza interna, portanto, conforme bem exposto no Acórdão 3339/2013-TCU-Primeira Câmara:
" (...) a contradição deve estar contida nos termos do decisum atacado, este compreendido no âmbito desta Corte como o conjunto: Relatório, Voto e Acórdão. Não cabe alegação de contradição entre o acórdão embargado e 'doutrina', 'jurisprudência' ou mesmo 'comando legal'. A alegação é pertinente em recurso de reconsideração ou pedido de reexame, no qual o comando atacado é contrastado com a jurisprudência, a doutrina e o ordenamento jurídico. Entretanto, é descabida em embargos de declaração, cuja única finalidade é esclarecer ou integrar a decisão embargada, excepcionalmente modificando-a."
Ainda com relação ao argumento de que a prescritibilidade seria questão incontroversa na Suprema Corte, observo que o próprio embargante admitia a possibilidade de haver, a partir do julgamento dos embargos, modulação dos seus efeitos, constatação que demonstrava, mais uma vez, a impossibilidade de aplicação imediata dessa tese aos processos em andamento no TCU.
Também não verifico a alegada contradição quanto à "impossibilidade do sobrestamento do processo em razão dos incontáveis processos que tangenciam a discussão da prescritibilidade no TCU".
Ocorre que, conforme mencionei, diante das diversas dúvidas e da possibilidade de modulação dos efeitos da decisão do STF, permanecia, ao tempo do julgamento, hígida a jurisprudência do TCU acerca da imprescritibilidade da pretensão de ressarcimento ao erário, consolidada na Súmula TCU 282. 
Dito isso, não observo a existência, na decisão embargada, de proposições inconciliáveis entre si, de forma a caracterizar o vício de contradição.
O embargante alega, por fim, a existência de erro de fato, decorrente da imputação de dano em data posterior (5/9/2005) ao término da sua gestão (31/12/2004) .
Quanto a esse argumento, observo que o embargante confunde conceitos distintos, quais sejam, a responsabilidade pelo dano ao erário e o termo adotado para incidência dos encargos legais (atualização monetária do débito e os juros moratórios) .
Em breve síntese, a responsabilidade (dever jurídico sucessivo de ressarcir) surge a partir da ocorrência dos seus pressupostos, quais sejam, dano ao erário decorrente de conduta culposa (inobservância de um dever jurídico originário) na gestão de recursos públicos. E no caso sob exame, os mencionados pressupostos restaram caracterizados. 
O dano apurado refere-se a superfaturamento verificado em contrato celebrado para execução de obras do sistema de abastecimento de água em Cotriguaçu/MT, cujos preços pactuados estavam acima dos valores de referência do Sinapi.
A conduta culposa do embargante, por sua vez, foi homologar a concorrência que resultou no referido contrato com preços de serviços acima dos referenciais de mercado, com o posterior pagamento, acarretando o dano por superfaturamento.
Já para o termo adotado para incidência dos encargos legais, por outro lado, considerou-se, como data da ocorrência do dano, o último pagamento à empresa contratada, em 5/9/2005 (peça 13, p. 9) . Essa data, acrescento, encontra-se em consonância com a regra preconizada pela Instrução Normativa TCU 71/2012, a seguir transcrita:
Art. 9º A atualização monetária e os juros moratórios incidentes sobre o valor do débito devem ser calculados segundo o prescrito na legislação vigente, a partir: 
 (...) 
II  da data do pagamento - quando houver impugnação de despesas específicas e os recursos tiverem sido aplicados no mercado financeiro ou quando caracterizada responsabilidade de terceiro. 
Verifica-se, portanto, ser descabida a tese de defesa, segundo a qual a responsabilidade pelos atos praticados pelo embargante se encerraria com a transmissão do cargo ao sucessor.
Ademais, cumpre esclarecer ao embargante que a Súmula TCU 230 não se aplica ao caso sob exame, tendo em vista que ela aborda o dever de apresentação da prestação de contas, atribuindo essa competência ao prefeito sucessor quando o antecessor não tiver demonstrado a regular aplicação dos recursos e o prazo para o adimplemento dessa obrigação tiver vencido no período da gestão do sucessor. Situação distinta do caso sob exame, em que a condenação do embargante decorreu de superfaturamento, conforme expus anteriormente, e não do inadimplemento do dever de apresentação da prestação de contas.
Com relação ao argumento de que a Serur teria se equivocado quanto à data de apresentação da prestação de contas, para fins de análise de prescrição, conforme já expus, não há que se falar em prescrição da pretensão de ressarcimento ao erário.
Na realidade, verifico que as ilações lançadas consistem em tentativa de rediscutir o mérito da matéria decidida por este Colegiado. Contudo, tal finalidade é incabível na espécie recursal eleita, a qual é via estreita destinada tão somente a integrar ou esclarecer a decisão impugnada. Se o embargante quer demonstrar seu inconformismo com o resultado do julgamento e reinstalar a discussão jurídica já apreciada pelo Tribunal, deverá fazê-lo pelas vias recursais adequadas, pois extrapola os limites dos embargos de declaração novo julgamento da causa.
De tal modo que, inexistindo quaisquer contradições, obscuridades, omissões ou outros vícios a serem sanados na deliberação atacada, devem ser rejeitados os presentes embargos.
Ante o exposto, voto por que o Tribunal adote o Acórdão que ora submeto à deliberação deste Colegiado.
TCU, Sala das Sessões Ministro Luciano Brandão Alves de Souza, em 31 de agosto de 2021.
Ministro BRUNO DANTAS 
Relator